高雄高等行政法院簡易判決　　　　　　　　　　　　　九十一年度簡字第三四五號
　　原　　　告　甲○○
　　訴訟代理人　丙○○
　　被　　　告　財政部高雄市國稅局
　　代　表　人　乙○○ 局長
　　訴訟代理人　丁○○
右當事人間因綜合所得稅事件，原告不服財政部中華民國九十一年六月十七日台財訴
字第０九一００一九六八二號訴願決定，提起行政訴訟。本院判決如左：
　　主  文
原告之訴駁回。
訴訟費用由原告負擔。
    事實及理由
一、緣原告民國（下同）八十六年度綜合所得稅結算申報，列報本人、配偶、岳父母
    、姪子等九人之免稅額計新台幣（下同）六四八、０００元，被告初核以其中姪
    子彭宏暐、彭宏業、彭宏展等三人與原告未有以永久共同生活為目的而同居一家
    之家長家屬關係，核與所得稅法第十七條第一項第一款第四目之規定不符，乃剔
    除上開三人之免稅額計二一六、０００元，原告不服，申經復查未獲變更，提起
    訴願，亦遭決定駁回，遂提起本件行政訴訟。
二、原告起訴主張略謂：綜合所得稅申報扶養其他親屬僅需檢附同居之戶口名簿影本
    即可認列免稅額，而依據司法院釋字第四一五號解釋亦不以是否登記同一戶籍為
    唯一認定標準，然被告違反舉證責任分配原則，將原本由稽徵機關負舉證責任者
    ，反倒由納稅義務人應負扶養事實之舉證責任；又財政部八十六年二月二十日台
    財稅字第八六一八八五二九號函，認為可以戶口名簿、村里長證明、受扶養者註
    明確受納稅義務人供養之切結書或其他適當證明文件佐證，是被告完全忽視原告
    之舉證；另原告配偶之外甥因家庭變故，無人扶養故寄居原告戶籍，接受原告扶
    養；至原告雖因任職於嘉義基督教醫院，並配有宿舍，然遇有假日仍返回高雄市
    、高雄縣老家，因空間轉移就否認原告有扶養之事實，而聲明求為判決訴願決定
    及原處分均撤銷云云。被告則辯稱：原告所申報扶養之彭宏暐、彭宏業、彭宏展
    等三人，為原告之配偶丙○○之胞弟彭祖強之子，彭宏暐與其母吳靜慧（與彭祖
    強已離婚）於高雄市新興區○○○路二０一號十二樓之七共同居住生活並受其母
    吳靜慧扶養，另彭宏業、彭宏展等二人八十六年度與其父彭祖強共同居住於高雄
    市○○路，之後遷居於台南市，而原告或居住在嘉義工作處之宿舍，或與其配偶
    居住於高雄市○○區○○路二號十二樓一室，有被告於八十九年十二月二十六日
    、九十年十月十五日及十一月一日外勤工作日誌及九十一年三月二十一日電話摘
    要紀錄表附案可稽，是原告並未與系爭親屬彭宏暐、彭宏業、彭宏展等三人以永
    久共同生活為目的而同居一家，即未具備家長家屬關係；又按所得稅法有關個人
    綜合所得稅「免稅額」之規定，其目的在以稅捐之優惠使納稅義務人對特定親屬
    或家屬盡其法定扶養義務，業經司法院釋字第四一五號解釋闡明在案，而所謂法
    定扶養義務，依民法規定，其負扶養義務之人有數人時，其履行義務之人有其先
    後順序，由後順序者履行扶養義務時，應有正當理由及先順序者無法履行扶養義
    務之合理說明；然本件原告就有此事實之存在並未提出證明，自難採據；原告與
    系爭親屬彭宏暐、彭宏業、彭宏展等三人既未具備家長家屬關係，其縱有資助行
    為，乃念同宗之誼而給與津貼，此種慈惠施與行為，係本於雙方之感情而生，於
    法原不能援為要求扶養之根據；從而原告對於系爭親屬彭宏暐、彭宏業、彭宏展
    三人既無生活保持（維持）或生活扶助義務，請求追認系爭親屬免稅額，於法未
    合；至原告另檢具系爭親屬之父母出具之證明書，因核與要證之事實不符，自不
    得採據；又財政部八十六年二月二十日台財稅字第八六一八八五一一九號函係核
    釋綜合所得稅納稅義務人申報扶養符合所得稅法第十七條第一項第一款第四目規
    定之其他親屬或家屬列報免稅額，應提示之相關證明文件；上述規定之目的，在
    便於納稅義務人對合於家長家屬關係，確受扶養或無謀生能力等事實提供證明文
    件供稽徵機關審核，然非謂納稅義務人提出該等書面資料即得採認，仍應以該等
    證明與事實相符始有證據效力，原告就此容有誤解，而聲明求為判決駁回原告之
    訴等語。
三、按「免稅額：納稅義務人按規定減除其本人、配偶及合於左列規定扶養親屬之免
    稅額。‧‧‧（四）納稅義務人其他親屬或家屬，合於民法第一千一百十四條第
    四款及第一千一百二十三條第三項之規定，未滿二十歲或滿六十歲以上無謀生能
    力，確係受納稅義務人扶養者。但受扶養者之父或母如屬第四條第一款及第二款
    之免稅所得者，不得列報減除。」所得稅法第十七條第一項第一款第四目定有明
    文。次按「左列親屬互負扶養之義務：‧‧‧四、家長家屬相互間。」、「負扶
    養義務者有數人時，應依左列順序定其履行義務之人：一、直系血親卑親屬。二
    、直系血親尊親屬。三、家長。四、兄弟姐妹。五、家屬。六、子婦、女婿。七
    、夫妻之父母。」「稱家者，謂以永久共同生活為目的而同居之親屬團體」及「
    家置家長。同家之人，除家長外，均為家屬。雖非親屬而以永久共同生活為目的
    同居一家者，視為家屬。」分別為民法第一千一百十四條第四款、第一千一百十
    五條第一項、第一千一百二十二條及第一千一百二十三條所明定。又「所得稅法
    有關個人綜合所得稅『免稅額』之規定，其目的在以稅捐之優惠使納稅義務人對
    特定親屬或家屬盡其法定扶養義務。同法第十七條第一項第一款第四目規定：『
    納稅義務人其他親屬或家屬，合於民法第一千一百十四條第四款及第一千一百二
    十三條第三項之規定，未滿二十歲或滿六十歲以上無謀生能力，確係受納稅義務
    人扶養者』，得於申報所得稅時按受扶養之人數減除免稅額，固須以納稅義務人
    與受扶養人同居一家為要件，惟家者，以永久共同生活之目的而同居為要件，納
    稅義務人與受扶養人是否為家長家屬，應取決於其有無共同生活之客觀事實‧‧
    ‧。」亦據司法院釋字第四一五號解釋在案，而此號解釋之解釋理由書更明白表
    示：「‧‧‧所得稅法第十七條第一項第一款第四目規定：『納稅義務人其他親
    屬或家屬，合於民法第一千一百十四條第四款及第一千一百二十三條第三項之規
    定，未滿二十歲或滿六十歲以上無謀生能力，確係受納稅義務人扶養者』，得於
    申報所得稅時按受扶養之人數減除免稅額，明示此項免稅額之享有，無論受扶養
    者為其他親屬或家屬，除確係受納稅義務人扶養外，尚須符合民法第一千一百十
    四條第四款及第一千一百二十三條第三項之規定，即以具備家長家屬關係為要件
    。所謂家，民法上係採實質要件主義，以永久共同生活為目的而同居一家為其認
    定標準，‧‧‧。」是所謂家屬，固非必以登記同一戶籍者為限，然必須以共同
    生活為目的而與家長同居一家為要件。從而納稅義務人與受扶養人是否具備家長
    家屬之關係，除主觀上彼此具有永久共同生活為目的之主觀意思外，尚須取決於
    有無共同生活之客觀事實，合先敘明。
四、經查：原告於八十六年度綜合所得稅結算申報，列報扶養之彭宏暐、彭宏業及彭
    宏展三人係原告配偶丙○○之弟彭祖強之子，其中彭宏暐為彭祖強與其原配吳靜
    慧之子，而彭宏業、彭宏展則為彭祖強與曾華貞之子等情，已經兩造分別陳述在
    卷，並有戶籍謄本附原處分卷可稽。而依前開所述，所得稅法第十七條第一項第
    一款免稅額之列報，係以該款所列舉四目之親屬為範圍，本件原告所列報扶養之
    親屬彭宏暐、彭宏業及彭宏展三人為其配偶之甥兒，並非所得稅法第十七條第一
    項第一款第一目至第三目所規範之親屬範圍，故本件首需審酌者乃原告所列報扶
    養之上述親屬三人是否屬所得稅法第十七條第一項第一款第四目所規範得列報為
    扶養親屬之範圍。按得依所得稅法第十七條第一項第一款第四目規定為扶養親屬
    免稅額之列報，除該親屬確係受納稅義務人扶養外，尚須符合民法第一千一百十
    四條第四款及第一千一百二十三條第三項之規定，即以具備家長家屬關係為要件
    ，已如前述。而所謂家，民法上係採實質要件主義，以永久共同生活為目的而同
    居一家為其認定標準。原告主張：八十六年度彭宏暐與原告設籍一處，彭宏業與
    彭宏展設籍於原告之配偶彭翠貞之戶籍云云。惟查，關於彭宏暐、彭宏業及彭宏
    展三人實際居住之情形，被告復查員曾於九十年十月十五日至彭宏暐之母親吳靜
    慧位於高雄市新興區○○○路二０一號十二樓之七住處訪查，吳靜慧當場表示彭
    宏暐自小學五年級起迄目前高中一年級都一直與其共同居住生活並受其扶養，並
    無與原告共同居住生活及受扶養之事實等情，有該日被告復查員外勤工作日誌附
    原處分卷可稽；再被告又於八十九年十二月二十六日上午十一時五十分至原告配
    偶丙○○戶籍地高雄縣鳥松鄉○○路一七０巷八十八號訪查，據該處受委託管理
    人員林天生稱丙○○並未居住於此，假日亦很少回來，故委託其管理。同日下午
    一時四十分至原告戶籍地高雄市○○區○○路二號十二樓一室，據管理員高祖縉
    稱丙○○確實居住於此，目前出國中，彭君無小孩，平時並未見有小孩與其同住
    等情，亦有該日被告復查員外勤工作日誌附原處分卷可按；又被告人員並曾於九
    十一年三月二十一日打0000000號原告戶籍地高雄市○○區○○路二號十
    二樓一室之電話，當時電話是由原告配偶之姐彭翠琴接聽，彭翠琴表示：彭祖強
    與彭宏業、彭宏展目前居住台南市○○街，而就被告人員所詢問「兩個小孩在前
    金國小就讀時係居住何處，家中有何人一起居住時」，彭翠琴係表示：「當時是
    在大同路租房子住，家中就只有彭祖強與兩個小孩一起住。」而就被告人員詢及
    「彭祖強與兩個小孩是否與丙○○一起居住？」之問題，彭翠琴是回答：「彭祖
    強與兩個小孩未曾與丙○○一起居住。」等語，有該電話摘要紀錄表附原處分卷
    可稽，而依上述被告人員訪查結果，原告所申報扶養之受扶養親屬中，彭宏暐與
    其母吳靜慧於高雄市新興區○○○路二０一號十二樓之七共同居住生活並受其母
    吳靜慧扶養，彭宏業、彭宏展等二人八十六年度與其父彭祖強共同居住於高雄市
    ○○路之後遷居於台南市，而原告或居住在嘉義工作處之宿舍，或與其配偶居住
    於高雄市○○區○○路二號十二樓一室，原告及其配偶與彭宏暐、彭宏業及彭宏
    展三人間並無以永久共同生活之目的而同居之主觀意思及客觀行為甚明。至原告
    雖提出彭宏業、彭宏展、彭宏暐三人之父彭祖強出具之切結書證明同居及受扶養
    之事實，然此切結書之內容顯與上述本院調查證據結果不符，自難採為有利於原
    告之認定。再原告縱對其等為經濟上之支援，亦僅能認為乃念同宗之誼而給予津
    貼，此種慈惠施與行為，乃本於雙方之感情而生，並不能援為要求扶養之依據，
    故原告自不能將彭宏暐、彭宏業及彭宏展列報為綜合所得稅免稅額之扶養親屬範
    圍。故依前開所述，原告或其配偶與彭宏暐、彭宏業及彭宏展三人無家長家屬關
    係存在，堪予認定；則原告申報八十六年度綜合所得稅列報彭宏暐、彭宏業及彭
    宏展三人之扶養親屬免稅額，即與所得稅法第十七條第一項第一款第四目規定之
    要件不合。
五、再財政部八十六年二月二十日台財稅字第八六一八八五一一九號係謂：「‧‧‧
    三、自申報八十五年度綜合所得稅起，納稅義務人申報扶養符合所得稅法第十七
    條第一項第一款第四目規定之其他親屬或家屬，應提出左列有關之證明文件，據
    以減除免稅額：(一)家長家屬關係且確受扶養之證明文件：１、納稅義務人與其他
    親屬或家屬有家長家屬關係而同居一戶者：如戶口名簿影本或身分證影本或其他
    適當證明文件。２、非同戶籍惟同居一家且確受扶養者：如村里長證明、受扶養
    者（或其監護人）註明確受納稅義務人供養之切結書或其他適當證明文件。‧‧
    ‧。」故財政部此一函係核釋綜合所得稅納稅義務人如申報扶養符合所得稅法第
    十七條第一項第一款第四目規定之其他親屬或家屬列報免稅額，應提示之相關證
    明文件；亦即該函釋之意旨係就納稅義務人所申報扶養之親屬或家屬符合所得稅
    法第十七條第一項第一款第四目規定之要件下，闡釋申報時應提示何等證明文件
    以供稽徵機關審核，而非謂納稅義務人一提出該等書面資料，稽徵機關即須採認
    ；故原告據以主張綜合所得稅申報扶養其他親屬僅需檢附同居之戶口名簿影本即
    可認列免稅額云云，應係誤解，不足採取。
六、綜上所述，原告與其所列報扶養之親屬彭宏暐、彭宏業及彭宏展既無家長家屬關
    係存在，則原告於其八十六年度綜合所得稅申報將之列報為扶養親屬，即與所得
    稅法第十七條第一項第一款第四目規定不合；故被告就原告八十六年度綜合所得
    稅申報，否准原告所列報扶養之彭宏暐、彭宏業及彭宏展三人之扶養親屬免稅額
    ，尚無違誤，訴願決定予以維持，亦無不合。原告起訴請求撤銷原處分及訴願決
    定，並無理由，應予駁回，並不經言詞辯論而為之。
據上論結，本件原告之訴為無理由，依行政訴訟法第二百三十三條第一項、第二百三
十六條、第一百九十五條第一項後段、第九十八條第三項前段，判決如主文。
中　　　華　　　民　　　國    九十一　　年　    十一　　月　　二十九　　日
                              高雄高等行政法院第二庭
     　   　　　　　　　　　　      　    法      官  林勇奮
右為正本係照原本作成。
如不服本判決，應於送達後二十日內，向本院提出上訴狀並表明上訴理由，如於本判
決宣示後送達前提起上訴者，應於判決送達後二十日內補提上訴理由書（須按他造當
事人人數附繕本）。提起上訴應預繳送達用雙掛號郵票七份（每份三十四元）。
中　　　華　　　民　　　國    九十一　　年　    十一　　月　　二十九　　日
                                          法院書記官  黃玉幸
附註：
行政訴訟法第二百三十五條（第一項、第二項）：
對於適用簡易程序之裁判提起上訴或抗告，須經最高行政法院之許可。
前項許可，以訴訟事件所涉及之法律見解具有原則性者為限。
